臺灣高等法院民事判決
108年度上易字第1318號
上  訴  人  竝昌股份有限公司


法定代理人  楊博文  

訴訟代理人  馬在勤律師
複  代理人  陳佳雯律師
            袁啟恩律師
被  上訴人  財政部國有財產署北區分署

法定代理人  郭曉蓉  
訴訟代理人  曾智群律師

上列當事人間請求給付土地使用補償金事件，上訴人對於中華民
國108年9月19日臺灣臺北地方法院108年度訴字第1550號第一審
判決提起上訴，本院於109年3月18日言詞辯論終結，判決如下：
    主      文
上訴駁回。
第二審訴訟費用由上訴人負擔。
    事實及理由
一、按解散之公司除因合併、分割或破產而解散外，應行清算；
    解散之公司，於清算範圍內，視為尚未解散；公司之清算人
    ，在執行職務範圍內，為公司之負責人；股份有限公司之清
    算，以董事為清算人，但公司法或章程另有規定或股東會另
    選清算人時，不在此限，公司法第24條、第25條、第8條第2
    項、第322條第1項分別定有明文。查上訴人前經臺北市政府
    於民國99年11月19日以府產業商字第09989895000號函核准
    公司解散登記，有變更登記表、上開函文在卷可稽（見原審
    卷第95-98、101頁），依上開規定，上訴人應行清算，於清
    算事務全部完竣後，其法人人格始歸於消滅。又原審法院未
    曾受理上訴人呈報清算完結事件，有民事紀錄科查詢表附卷
    可憑（見原審卷第103頁），足認上訴人尚未清算終結，於
    清算範圍內視為尚未解散，法人人格尚未歸於消滅，自仍有
    民事訴訟上之當事人能力。另楊博文業經上訴人股東臨時會
    選任為清算人，有股東臨時會議事錄附卷足佐（見原審卷第
    99頁），是應以楊博文為清算人，於本件訴訟為上訴人之法
    定代理人，合先敘明。
二、被上訴人主張：伊（前身為財政部國有財產局臺灣北區辦事
    處）與上訴人於民國94年6月14日訂立「國有非公用財產委
    託經營契約」（下稱系爭契約），約定由伊提供伊管理之國
    有土地6筆即坐落新北市○○區○○○段○○○小段223-1、459-1、4
    59-2、459-3、460-3、481-13地號土地（面積依序為785、1
    255、1217、1062、840、1292平方公尺，下合稱系爭土地）
    ，由上訴人經營新興坑土石方資源堆置處理場（下稱系爭土
    資場）使用，契約存續期間自94年6月14日起至95年6月13日
    止。嗣系爭契約存續期間屆滿後，上訴人未將系爭土地回復
    原狀、取得新北市政府核發之封場處理完成證明文件後返還
    予伊，持續占用系爭土地至今。伊曾多次發函催告，未獲置
    理，伊得依民法第179條規定，請求上訴人給付自95年6月14
    日起至107年11月30日止，就系爭土地按申報地價年息5%計
    算之使用補償金新臺幣（下同）75萬5199元，扣除上訴人所
    繳交履約保證金10萬元後，上訴人尚應給付伊65萬5199元。
    爰依前開規定提起本件訴訟，聲明求為：上訴人應給付伊65
    萬5199元，及自支付命令送達翌日起算法定遲延利息之判決
    。原審判命上訴人給付被上訴人35萬1319元【即自102年12
    月14日起至107年11月30日止之不當得利（使用補償金）】
    ，及自108年2月2日起算之法定遲延利息，駁回被上訴人其
    餘請求（即被上訴人請求上訴人給付自95年6月14日起至102
    年12月13日止之不當得利，因已逾5年之時效期間，上訴人
    為時效抗辯，經原審駁回）。上訴人就其敗訴部分不服，提
    起上訴（至被上訴人敗訴部分，未據其聲明不服，非本院審
    理範圍），被上訴人答辯聲明：上訴駁回。
三、上訴人則略以：伊於系爭土資場核准期限於93年10月18日屆
    滿後，遭臺北縣政府（嗣改制為新北市政府，下稱新北市政
    府）勒令終止營運，雖曾申請展延，惟遭拒絕，新北市政府
    並禁止伊之人員進入系爭土地，故伊已無法使用系爭土地，
    曾將上開情事通知被上訴人，並表示欲歸還系爭土地，惟被
    上訴人未配合點交系爭土地，故伊於系爭契約存續期間屆滿
    後已無占用系爭土地之情事。且新北市政府勒令終止系爭土
    資場之營運，並禁止伊之人員進入系爭土地，故伊未能返還
    系爭土地予被上訴人，乃有不可歸責之事由，應免除伊之返
    還義務。又「臺北縣營建工程剩餘土石方處理及營建混合物
    資源處理場設置管理要點」（100年6月13日廢止，於同日公
    布「新北市營建工程剩餘土石方處理及營建混合物資源處理
    場設置管理要點」，下稱系爭要點）並非兩造間約定之內容
    ，系爭契約並未約定伊於返還系爭土地時需檢附封場處理完
    成證明文件，伊業已清空系爭土地返還予被上訴人，並無被
    上訴人所指無權占有之情事等語，資為抗辯。上訴聲明：㈠
    原判決不利於伊之部分廢棄。㈡上開廢棄部分，被上訴人於
    第一審之訴駁回。
四、查系爭土地為國有土地，被上訴人為該土地之管理機關。兩
    造於94年6月14日簽立系爭契約，約定由被上訴人提供系爭
    土地予上訴人經營系爭土資場使用，契約存續期間自94年6
    月14日起至95年6月13日止，上訴人已繳納履約保證金10萬
    元，系爭契約於95年6月13日屆滿後並未續約等情，有土地
    登記謄本、系爭契約在卷可憑【見原審107年度司促字第197
    72號卷（下稱促字卷）第33-45頁】，且為兩造所不爭執，
    堪信為真實。
五、上訴人自95年6月14日後，是否有占有系爭土地之情事：
  ㈠按原告對於自己主張之事實已盡證明之責後，被告對其主張
    ，如抗辯其不實並提出反對之主張者，則被告對其反對之主
    張，亦應負證明之責，此為舉證責任分擔之原則（參照最高
    法院18年上字第2855號判例意旨）。
  ㈡查被上訴人依系爭契約交付系爭土地供上訴人使用，上訴人
    在該土地經營系爭土資場，系爭契約於95年6月13日屆滿後
    並未續約等情，業如前述。而系爭契約第2條約定：「本契
    約有效期間，自94年6月14日起至95年6月13日止，計1年，
    期間屆滿後，契約即失其效力。」，第11條第1項則約定：
    「委託經營期限屆滿……時，乙方（即上訴人）應即交還委託
    經營財產」，第3項約定：「乙方於受託經營期間增加之設
    施，除乙方承諾移轉為國有並經甲方（即被上訴人）同意，
    或委託經營財產核准讓售乙方，或乙方以其他合法權源繼續
    使用受託經營財產者，得免拆除外，應於交還委託經營財產
    前全部拆除……」，可知系爭契約存續期間屆滿後，即失其效
    力，上訴人負有將系爭土地回復原狀並返還予被上訴人之義
    務甚明。
  ㈢上訴人雖抗辯：伊於系爭土資場核准期限於93年10月18日屆
    滿後，遭新北市政府勒令終止系爭土資場之營運，雖曾申請
    展延，惟遭拒絕，新北市政府並禁止伊之人員進入系爭土地
    ，故已無法使用系爭土地，曾將上開情事通知被上訴人，並
    表示欲歸還系爭土地，惟被上訴人未配合點交系爭土地，故
    伊於系爭契約存續期間屆滿後已無占用系爭土地之情事；且
    新北市政府勒令終止系爭土資場之營運，並禁止伊之人員進
    入系爭土地，故伊未能返還系爭土地予被上訴人，乃有不可
    歸責之事由存在，應免除伊之返還義務云云，惟為被上訴人
    所否認。經查：
  ⒈查上訴人曾因其所屬之系爭土資場於93年10月18日核准期限
    屆滿，於94年8月8日以新棄證字第940808號函向新北市政府
    申請營運展期，經該府於94年8月23日以北府工養字第09405
    72670號函覆上訴人稱：「…說明：…本案土資場原於92年2
    月27日核准期限屆滿，貴公司（即上訴人）於91年12月18日
    向本府提出營運展期之申請，復經本府辦理審查符合系爭要
    點第31條規定……並以92年6月18日北府工養字第0920368700
    號函，准予自即日起同意准予營運展延預定1年4個月，爰核
    准展期期限於93年10月18日止…。惟查，貴公司本次申請營
    運展期並未依前揭要點（即系爭要點）規定於核准期限屆滿
    3個月前申請營運展期登記，依要點第32條規定：『核准機關
    遇下列情況，得勒令土資場終止營運、註銷設置或撤銷設置
    ：㈠土資場使用期限屆期未依第31點規定申請展期者。』，茲
    本案請貴公司於文到之日起7日內詳實說明理由函復本府訮
    議，倘函復說明理由經本府研議不合理及仍未於期限函復說
    明，本府則依第32條規定終止本案土資場營運。」等情，有
    前開函文在卷可參（見本院卷第73、75頁）。另上訴人不爭
    執系爭土資場之核准期限於93年10月18日屆滿後，因未獲展
    延，遭新北市政府勒令停業等情（見原審卷第108頁），依
    此固可認系爭土資場之核准期限於93年10月18日屆滿後，雖
    經上訴人申請營運展期，惟未獲新北市政府同意，系爭土資
    場因而停業。惟縱使上訴人於93年10月18日系爭土資場核准
    期限屆滿後，因未獲新北市政府同意展延營運期限，故未能
    繼續經營系爭土資場，於系爭契約存續期間屆滿後，上訴人
    仍須依系爭契約前開約定，將系爭土地回復原狀並點交返還
    予被上訴人後，始得謂並無占有系爭土地之事實。上訴人就
    此雖抗辯：伊於系爭土資場核准期限屆滿後，曾申請展延，
    主管機關為此召開協調會，被上訴人派員出席，因而得悉伊
    無法使用系爭土地，且無法取得封場處理完成證明文件，伊
    並向被上訴人表示欲歸還系爭土地，請求被上訴人辦理點交
    ，惟被上訴人未配合辦理，故伊於系爭契約存續期間屆滿後
    ，即無占有系爭土地云云。查新北市政府於94年10月6日召
    集系爭土資場營運展期屆期延遲申請審查會議，被上訴人並
    未獲邀派員出席，上訴人則未派員出席該次審查會議，嗣新
    北市政府於94年12月19日至系爭土資場進行會勘，亦未通知
    被上訴人派員會同勘驗等情，有審查會議紀錄、現場勘查會
    議紀錄在卷可參（見本院卷第109-113頁、第130-134頁），
    與上訴人前開陳述情節不符，則上訴人是項抗辯，洵非可採
    。至上訴人雖以證人謝宏偉曾參與系爭土資場94年12月19日
    現場勘查會議，並擔任主持人為由，聲請通知證人謝宏偉到
    庭，以證明上訴人曾向被上訴人表示欲歸還系爭土地，請求
    被上訴人辦理點交等情，惟此部分業經本院向新北市政府工
    務局調閱前開審查會議紀錄、現場勘查會議紀錄，故並無再
    通知證人謝宏偉到庭之必要。另上訴人主張：新北市政府勒
    令終止系爭土資場之營運，並禁止伊之人員進入系爭土地等
    情，縱然屬實，亦僅係上訴人就系爭土地之管領力一時不能
    實行，難謂其已喪失對於系爭土地之事實上管領力，則其據
    此主張其於系爭契約存續期間屆滿後，即未占有系爭土地云
    云，亦非可採。
  ⒉上訴人又抗辯：新北市政府勒令終止系爭土資場之營運，並
    禁止伊之人員進入系爭土地，故伊未能返還系爭土地予被上
    訴人，乃有不可歸責之事由存在，應免除伊之返還義務云云
    ，惟為被上訴人所否認。查系爭土資場之核准期限於93年10
    月18日屆滿後，經上訴人申請營運展期，惟經新北市政府認
    上訴人未依系爭要點規定於核准期限屆滿3個月前申請營運
    展期登記，嗣未核准上訴人展延之申請等情，有新北市政府
    94年8月23日北府工養字第0940572670號函附卷可參（見本
    院卷第69-71頁），可知上訴人未獲核准展延，乃因其未依
    系爭要點規定於核准期限屆滿3個月前申請營運展期登記之
    故，則縱使上訴人於93年10月18日後，遭新北市政府勒令終
    止營運，並禁止其人員進入系爭土地，亦係可歸責上訴人之
    事由所致。上訴人此部分抗辯，亦非可取。
  ⒊從而，上訴人既未舉證證明其於系爭契約存續期間屆滿後，
    已將系爭土地回復原狀並點交返還予被上訴人，則其抗辯於
    系爭契約存續期間屆滿後，並無占有系爭土地之情事云云，
    即非有據。被上訴人主張上訴人自95年6月14日後，仍繼續
    占有系爭土地等語，應屬可採。
六、被上訴人請求上訴人給付系爭土地使用補償金，有無理由：
  ㈠按財政部設國有財產署，承辦國有財產之取得、保管、使用
    、收益及處分事務，此觀國有財產法第1條及第9條第2項規
    定自明。準此，凡因有關國有財產之處分涉訟者，僅國有財
    產署對於為訴訟標的客體之國有財產有處分之權能（參照最
    高法院93年度臺上字第34號裁判意旨）。次按無法律上之原
    因而受利益，致他人受損害者，應返還其利益；不當得利之
    受領人應返還之利益，如依其利益之性質不能返還者，應償
    還其價額；民法第179條本文、第181條但書分別定有明文。
    無權占用他人之土地可能獲得相當於租金之利益，為社會通
    常之觀念，而土地所有人因此受有相當於租金之損害，自得
    依民法第179條前段規定，請求相當於租金之不當得利（最
    高法院61年度臺上字第1695號判決意旨參照）。另城市地方
    房屋之租金，以不超過土地及其建築改良物申報總價額年息
    10%為限，此於租用基地建築房屋準用之，土地法第97條、
    第105條分別定有明文。所謂土地總價額，依土地法施行法
    第25條，應依法定地價計算，而法定地價，依土地法第148
    條，係指土地所有人依土地法所申報之地價。又舉辦規定地
    價或重新規定地價時，土地所有權人未於公告期間申報地價
    者，以公告地價80%為其申報地價。土地法第97條第1項及平
    均地權條例第16條分別定有明文。而基地租金之數額，除以
    基地申報地價為基礎外，尚須斟酌基地之位置，工商業繁榮
    之程度，承租人利用基地之經濟價值及所受利益等項，並與
    鄰地相比較，以為決定，並非必達申報總地價年息10%最高
    額（最高法院68年度臺上字第3071號判決意旨參照）。
  ㈡查系爭土地為國有土地，被上訴人為該土地之管理機關等情
    ，業如前述，依前揭說明，僅被上訴人對於系爭土地有處分
    之權能。又上訴人於系爭契約存續期間於95年6月13日屆滿
    後，自同年月14日起仍繼續占有系爭土地，迄今仍未將系爭
    土地回復原狀並返還予被上訴人等情，業如前述。系爭契約
    存續期間屆滿後，上訴人仍繼續占有系爭土地，自無占有之
    合法權源，屬無法律上之原因而受利益，致被上訴人受有損
    害，則被上訴人依民法第179條規定，請求上訴人給付使用
    補償金，即屬有據。
  ㈢又系爭土地之面積及歷年申報地價詳如附表所示，有地價查
    詢資料、土地登記查詢資料在卷可參（見促字卷第15-38頁
    ）。該處原既作土資場使用，應非商業繁榮、人口密集之地
    ，審酌上訴人利用情形、系爭土地所在位置、周遭環境、系
    爭土地面積大小等情，認以被上訴人所請求按申報地價年息
    5%計算上訴人所受之不當得利，應為適當。則被上訴人請求
    上訴人給付35萬1319元（計算式詳如附表），及自支付命令
    送達翌日即108年2月2日（見促字卷第159頁送達證書）起至
    清償日止，按週年利率5%計算之遲延利息，即有理由。另上
    訴人就系爭契約曾交付履約保證金10萬元乙節，固如前述。
    然上訴人自95年6月14日起即受有相當於租金之不當得利，
    故就95年6月14日起算之使用補償金給付請求權（如計至100
    年8月31日止為27萬2582元），被上訴人以前揭原應返還上
    訴人之履約保證金10萬元，於96年10月16日以台財產北改字
    第09600343111號函、97年4月28日以台財產北改字第097000
    6614號函、100年9月21日以台財產北改字第10000227544號
    函陸續行使抵銷權後，已將前述10萬元扣抵完畢，據此計算
    至107年11月30日止，認尚應給付65萬5199元，遂請求上訴
    人如數給付等情，有前開函文、聲請支付命令狀在卷可佐（
    見促字卷第5-7、59、60、71、72、83頁），上訴人就履約
    保證金10萬元業經抵銷而扣抵完畢乙節並未爭執，則被上訴
    人請求上訴人給付之前揭金額，自毋庸再扣除上開履約保證
    金，附此敘明。
七、綜上，被上訴人依民法第179條規定，請求上訴人給付35萬1
    319元，及自108年2月2日起至清償日止，按週年利率5%計算
    之遲延利息，為有理由，應予准許。原審就此為上訴人敗訴
    之判決，核無不合，上訴論旨指摘原判決此部分不當，求予
    廢棄改判，為無理由，應予駁回。
八、本件事證已臻明確，兩造其餘之攻擊或防禦方法及所用之證
    據，經本院斟酌後，認為均不足以影響本判決之結果，爰不
    逐一論列，附此敘明。
九、據上論結，本件上訴為無理由。依民事訴訟法第449條第1項
    、第78條，判決如主文。
中　　華　　民　　國　　109 　年　　4 　　月　　8 　　日
                  民事第十四庭  
                      審判長法  官  蔡和憲
                            法  官  邱靜琪
                            法  官  蕭清清
 附表：
地號 面    積(平方公尺) 申 報 地 價（元/平方公尺） 自102年12月14日起至107年11月30日止，以申報地價之年息百分之5計算： 223-1     785 102年1月至104年12月：190元105年1月至107年12月：240元 6筆土地總面積：6451平方公尺 190元×6451×5%＝61284.5元 61284.5元÷12≒5107元（小數點以下四捨五入，以下同） 240元×6451×5%＝7萬7412元 77412元÷12＝6451元  102年12月14日至102年12月31日(18日)：5107元×18/31≒2965元 103年1月1日至104年12月31日(2年)：61284.5元×2＝12萬2569元 105年1月1日至106年12月31日(2年)：7萬7412×2＝15萬4824元 107年1月1日至107年11月30日(11個月)：6451元×11＝7萬961元  2965元＋12萬2569元＋15萬4824元＋7萬961元＝35萬1319元 459-1    1255 102年1月至104年12月：190元105年1月至107年12月：240元  459-2    1217 102年1月至104年12月：190元105年1月至107年12月：240元  459-3    1062 102年1月至104年12月：190元105年1月至107年12月：240元  460-3     840 102年1月至104年12月：190元105年1月至107年12月：240元  481-13    1292 102年1月至104年12月：190元105年1月至107年12月：240元   合計    6451 各筆土地於102年度至104年度之申報地價均為每平方公尺190元。 各筆土地於105年度至107年度之申報地價均為每平方公尺240元。 每月使用補償金＝申報地價×占用面積×年息5%÷12。  

正本係照原本作成。
不得上訴。
中　　華　　民　　國　　109 　年　　4 　　月　　8 　　日
　　　　　　　　　　　　　  書記官  張淑芳